【裁判字號】    92,訴,646
【裁判日期】    920530
【裁判案由】    給付使用土地補償金
【裁判全文】
臺灣高雄地方法院民事判決                         九十二年度訴字第六四六號
    原      告    高雄市政府
    法定代理人    甲○○
    訴訟代理人    林孜俞律師
    複  代理人    鍾美馨律師
    被      告    丙○○      .
                  乙○○      .
右當事人間請求給付使用土地補償金事件，本院判決如左：
    主    文
被告應給付原告新台幣肆拾肆萬參仟零肆拾元，及自民國九十二年三月十二日起至清
償日止，按年息百分之五計算之利息。
原告其餘之訴駁回。
訴訟費用由被告負擔二分之一，餘由原告負擔。
本判決第一項於原告以新臺幣拾肆萬柒仟元供擔保後得假執行。
原告其餘假執行之聲請駁回。
    事  實  與  理  由
一、被告乙○○未於言詞辯論期日到場，核無民事訴訟法第三百八十六條各款所列情
    形，爰依原告之聲請，由其就乙○○部分一造辯論而為判決。
二、原告主張：坐落高雄市三民區○○○段第一三九一之二○號土地，面積四十三平
    方公尺（下稱系爭土地）為伊所有，被告乙○○自民國七十八年八月三十一日起
    ，因買受地上建物即門牌號碼高雄市三民區○○○路二五六號房屋，而無權占用
    ，並交由被告丙○○出租他人使用，顯無法律上之原因，而受有相當於租金之利
    益，並致伊受有損害，經伊請求給付，被告僅於七十八年間繳納當期租金新台幣
    （下同）一萬一千一百四十四元，餘均未繳納。爰依民法第一百七十九條規定，
    請求被告給付自七十八年八月三十一日起至九十一年十二月三十一日止無權占用
    之租金利益，並聲明求為判決：(一)被告應給付原告一百零五萬三千七百五十八元
    及自起訴狀繕本送達翌日起至清償日止，按年息百分之五計算之利息。(二)訴訟費
    用由被告負擔。(三)願供擔保請准宣告假執行。
三、被告丙○○抗辯：對於原告主張伊等現占用系爭土地及占用面積並不爭執，惟伊
    等占有系爭土地迄今已有十餘年，自得依時效取得土地所有權。又原告請求相當
    於租金之不當得利，其請求權時效應僅有五年，逾此部分之請求則無理由等語。
    並聲明求為判決：駁回原告之訴及假執行之聲請，訴訟費用由原告負擔。
四、被告乙○○未於最後言詞辯論期日到場，惟據其之前到庭之陳述及書狀，聲明陳
    述均與被告丙○○相同
五、原告主張系爭土地為其所有，被告乙○○自七十八年八月三十一日起因購買地上
    房屋，並交由被告丙○○出租他人使用迄今等情，業據提出土地登記謄本二份、
    照片三幀及高雄市房屋稅籍紀錄表乙份為證，且為被告所不爭執，堪信為真實。
    至於原告主張被告係無權占有，雖為被告所否認，並以前揭情詞置辯，惟查：被
    告於七十八年間向他人購買系爭土地上之房屋時，即知悉對於系爭土地並無所有
    權或其他占有權源，伊等僅係購買房屋之所有權乙情，業據被告自陳在卷，是被
    告自始並未取得合法占用系爭土地之權限，應可認定。至於被告辯稱伊等已時效
    取得系爭土地所有權等語，惟不動產之時效取得，應以他人未登記之不動產者為
    限，如該不動產已經他人公示登記，即無時效取得之餘地，此觀諸民法第七百六
    十九條、第七百七十條之規定自明，而系爭土地乃屬國有土地，早於五十二年間
    即登記為高雄市政府所有，有土地登記謄本二份在卷可憑，被告自無從依時效而
    取得所有權者甚明，則被告前揭抗辯，並不足採。此外，被告復不能舉證證明有
    何正當權源占用系爭土地，其等無權占用之事實，亦足認定。
六、按無法律上之原因而受有利益，致他人受有損害者，應返還其利益，民法第一百
    七十九條定有明文。又無權占用他人土地者，通常可享有相當於租金之不當得利
    ，土地所有權人得請求占用人返還；另租金之請求權，依民法第一百二十六條規
    定於五年間不行使而消滅，終止租約後之賠償或其他無租賃契約關係之賠償，名
    稱雖與租金相異，然實質上仍為使用土地之代價，債權人應同樣按時收取，不因
    其契約終止或未成立而謂時效之計算應有不同，亦有最高法院六十一年台上字第
    一六九五號、四十九年臺上字第一七三○號判例意旨可供參酌。本件被告無權占
    有系爭土地，其因而受有利益，並妨害原告對於該房屋之使用收益，致受有相當
    於租金之損害甚明，則原告依不當得利法則，請求被告返還相當於租金之利益，
    應予准許。惟被告已為前揭時效之抗辯（參見本院九十二年五月十六日準備程序
    筆錄），則原告請求被告給付自七十八年八月三十一日起至九十一年十二月三十
    一日止之租金利益，其中自九十一年十二月三十一日起回溯五年，即自八十七年
    一月一日起至九十一年十二月三十一日止之範圍內，為有理由，逾此部份之請求
    ，因罹於時效，為無理由。
七、又城市地方房屋之租金，以不超過土地及建物申報總價年息百分之十為限，租用
    基地建築房屋亦準用之，而公有土地，以各該宗土地之公告地價為申報地價，免
    予申報，土地法第九十七條第一項、第一百零五條及平均地權條例施行細則第二
    十一條定有明文。又基地租金之數額，除以基地申報地價為基礎外，尚須斟酌基
    地之位置，工商業繁榮之程度，承租人利用基地之經濟價值及所受利益等項，並
    與鄰地租金相比較，以為決定，並非必達申報總地價年息百分之十最高額，最高
    法院六十八年度台上字第三○七一號判例意旨亦可參酌。經查：系爭土地自八十
    七年一月間至八十九年七月間之申報地價為每平方公尺三萬八千七百二十七元，
    自八十九年七月間至九十一年十二月間之申報地價為每平方公尺四萬三千七百元
    ，此有地價謄本附卷可按。又原告請求之租金年息比例，係依據財政部八十年十
    二月三十一日臺財產二字第八○○二四七五七號函、高雄市八十一年十月九日八
    一高市府財四字第二九五六八號函所公告之國（市）有基地租金率，而主張年息
    為百分之五，有該函令二份在卷可參，本院審酌系爭土地為建地，位於高雄市三
    民區○○○路之大馬路旁，且被告自承伊等現以每月一萬二千元將地上物出租他
    人使用等情，認原告請求自八十七年一月一日起至九十一年十二月三十一日止，
    依土地申報地價年息百分之五計算之租金利益，總計四十四萬三千零四十元（計
    算式如附表所示），乃為適當，應予准許。
八、綜上，原告本於不當得利之法律關係請求被告應給付之金額，在四十四萬三千零
    四十元，及自起訴狀繕本送達翌日起（即九十二年三月十二日）至清償日止，按
    年息百分之五計算利息之範圍內，為有理由，應予准許，至逾此範圍之請求，因
    罹於時效，為無理由，應予駁回。
九、本件原告陳明願供擔保請准宣告假執行，關於其勝訴部分，核無不合，爰酌定相
    當擔保金額而准許之，至於其敗訴部分，假執行之聲請即失所附麗，應予駁回。
十、本件事證已臻明確，兩造其餘攻擊防禦方法，核與判決結果不生影響，爰不一一
    論述，併此敘明。
十一結論：本件原告之訴一部為有理由，一部為無理由，依民事訴訟法第三百八十五
    條第一項前段、第七十九條但書、第三百九十條第二項，判決如主文。
中       華       民       國     九十二     年     五    月    三十    日
                              臺灣高雄地方法院民事第一庭
~B審判長法      官  林紀元
~B      法      官  甯  馨
~B      法      官  蔡川富
右為正本係照原本作成。
如對本判決上訴，須於判決送達後廿日內向本院提出上訴狀。
中       華       民       國     九十二     年     五    月    三十    日
~B      法院書記官  黃俊凱
附表：
 ┌────────┬─────────────────────────┐
 │使  用  期   間 │ 申報地價×占用面積×年息率×占用年數=不當得利金額│
 ├────────┼─────────────────────────┤
 │87年1月至12月   │   38727  × 43㎡  ×  5%  ×  1     =83262       │
 ├────────┼─────────────────────────┤
 │88年1月至12月   │   38727  × 43㎡  ×  5%  ×  1     =83262       │
 ├────────┼─────────────────────────┤
 │89年1月至 6月   │   38727  × 43㎡  ×  5%  × 1/2    =41631       │
 ├────────┼─────────────────────────┤
 │89年7月至12月   │   43700  × 43㎡  ×  5%  × 1/2    =46977       │
 ├────────┼─────────────────────────┤
 │90年1月至12月   │   43700  × 43㎡  ×  5%  ×  1     =93954       │
 ├────────┼─────────────────────────┤
 │91年1月至12月   │   43700  × 43㎡  ×  5%  ×  1     =93954       │
 ├────────┼─────────────────────────┤
 │總           計 │   新台幣四十四萬三千零四十元                     │
 └────────┴─────────────────────────┘


司法院資訊處製作；財團法人民間司法改革基金會備份。
